【裁判字號】    96,訴,3388
【裁判日期】    970612
【裁判案由】    妨害自由等
【裁判全文】
臺灣板橋地方法院刑事判決              96年度訴字第3388號
公  訴  人  臺灣板橋地方法院檢察署檢察官
被      告  甲○○
            乙○○
上列被告因妨害自由等案件，經檢察官提起公訴（95年度調偵字
第365 號），本院判決如下：
    主  文
甲○○、乙○○共同以非法方法，剝奪人之行動自由，各處有期
徒刑捌月，減為有期徒刑肆月，如易科罰金，以銀元參佰元即新
臺幣玖佰元折算壹日。
    事  實
一、丁○○（原名廖福田，俟到案後另行審結）因受丙○○委託
    處理戊○○與丙○○之債務事宜，遂邀同甲○○及乙○○，
    三人共同基於剝奪他人行動自由之犯意聯絡，於民國95 年6
    月19日17時40分許，由丁○○駕駛車牌號碼為OP- 6361 號
    自用小客車搭載甲○○及乙○○，在臺北縣新莊市○○路
    254 巷前，駕車追撞戊○○所駕駛車牌號碼為9F- 1168號自
    用小客車後，趁戊○○下車查看之際，丁○○、甲○○及乙○○共同將戊○○強押至戊○○所駕駛之車輛內，而以此方
    法剝奪戊○○之行動自由，並於拉扯中致戊○○受有多處抓
    傷於右前臂、左前臂及右手背處抓傷等傷勢。嗣經戊○○大
    聲呼救，旋經路人報警，警方趕往現場處理，始悉上情，並
    從丁○○手提包中搜索扣得戊○○平日出入路線圖2 張、出
    入照片30幀、戊○○為連帶保證人之履行義務保管條及丙○○委任處理債務讓渡書各1 紙。
二、案經戊○○訴由臺北縣政府警察局新莊分局報告臺灣板橋地
    方法院檢察署檢察官偵查起訴。
    理  由
一、訊據被告甲○○、乙○○對於渠等於上揭時、地乘坐被告丁○○所駕駛之車輛，碰撞告訴人戊○○所駕駛之車輛，且從
    共同被告丁○○手提包中搜索扣得上揭告訴人平日出入路線
    圖2 張、出入照片30幀、履行義務保管條及委任處理讓渡書
    各1 紙等情固予承認，惟矢口否認有何剝奪他人行動自由之
    犯行，二人均辯稱：渠等僅係搭共同被告丁○○之便車，以
    為共同被告丁○○係因為車禍糾紛與告訴人爭吵，並無妨害
    自由及傷害告訴人之情事云云。查本件於95年6 月19日17時
    40分許，由共同被告丁○○駕駛車牌號碼為OP- 6361 號 自
    用小客車搭載本件被告甲○○及乙○○，在臺北縣新莊市○○路254 巷前，碰撞告訴人所駕駛車牌號碼為9F- 1168 號
    自用小客車，嗣後到場處理之員警並從共同被告丁○○手提
    包中搜索扣得上揭告訴人平日出入路線圖2 張、出入照片30
    幀、履行義務保管條及委任處理讓渡書各1 紙等情，除經被
    告甲○○、乙○○自承無訛外，復據證人即告訴人戊○○指
    訴歷歷，並有履行義務保管條及委任讓渡書各1 紙、告訴人
    平日出入路線圖2 張及照片30幀附卷可稽（見臺灣板橋地方
    法院檢察署95年度偵字第15383 號偵查卷第31-34 頁），此
    情已足認定。從而，本件所應審酌者，乃被告二人當時之行
    為是否為剝奪他人行動自由之行為，就該部分被告二人間有
    無犯意聯絡及行為分擔等情，經查：
  (一)被告甲○○、乙○○於95年6 月19日17時40分許，與共同被
    告丁○○共同將告訴人強押至告訴人所駕駛之車輛內，而以
    此方法剝奪告訴人之行動自由，並於拉扯中致告訴人受有多
    處抓傷於右前臂、左前臂及右手背處等傷勢一情，除據證人
    即告訴人於本院審理時證述被告三人聯手將其強押上車，其
    中有二人動手抓其，剩下之一人將其推進車子內，並使其手
    受有抓傷等語綦詳（見本院97年5 月29日審判筆錄第3- 7頁
    ），另觀諸告訴人遍佈雙手之抓傷，有行政院衛生署臺北醫
    院北醫急診字第9405761 號、第0000000000號診斷證明書2
    紙、告訴人受傷照片4 幀（見上揭95年度偵字第15383 號偵
    查卷第38頁、第47- 48頁、第68頁）可資佐證，衡情，當係
    受人強行拉扯所致，是被告甲○○、乙○○有剝奪告訴人行
    動自由、恐嚇及妨害告訴人行使權利等情情同足認定。
  (二)雖被告甲○○及乙○○均辯稱渠等僅係搭被告丁○○便車，
    告訴人係與被告丁○○發生車禍而有糾紛，惟被告甲○○及
    乙○○對於搭乘共同被告丁○○便車之原因及目的地分別於
    偵查中與本院審理時言詞閃爍、前後翻異其詞，已不足採憑
    ，且證人證稱共同被告丁○○先撞及其車輛後，其才煞車，
    撞擊係出於故意而非意外等語明確，另經員警搜索共同被告
    丁○○而扣得告訴人平日出入路線圖2 張、照片30幀以及履
    行義務保管條、委任讓渡書各1 紙 (見上揭95年度偵字第
    1538 3號偵查卷第31- 34頁)， 益徵被告係事前出於計畫而
    剝奪告訴人之行動自由，是被告甲○○、乙○○有共同剝奪
    告訴人行動自由之事實至為灼然，被告犯行應堪認定，渠等
    所辯並不足採。
  (三)綜上所述，本件事證明確，被告甲○○、乙○○之犯行已堪
    認定，所辯均不足採。
二、被告行為後，刑法於94年1 月7 日修正通過，於同年2 月2
    日公布，並於95年7 月1 日施行。按行為後法律有變更者，
    適用行為時之法律，但行為後之法律有利於行為人者，適用
    最有利於行為人之法律，修正後之刑法第2 條第1 項定有明
    文。此條規定乃與刑法第1 條罪刑法定主義契合，而貫徹法
    律禁止溯及既往原則，係規範行為後法律變更所生新舊法律
    比較適用之準據法，是刑法第2 條本身雖經修正，但刑法第
    2 條既屬適用法律之準據法，本身尚無比較新舊法之問題，
    應一律適用裁判時之現行刑法第2 條規定以決定適用之刑罰
    法律。又本次刑法修正之比較新舊法，應就罪刑有關之共犯
    、未遂犯、想像競合犯、牽連犯、連續犯、結合犯，以及累
    犯加重、自首減輕暨其他法定加減原因（如身分加減）與加
    減例等一切情形，綜其全部罪刑之結果而為比較（最高法院
    95年度第8 次刑庭會議決議可資參照）。其中：
  (一)刑法第28條有關共犯之規定，修法前係規定：「2 人以上共
    同實施犯罪之行為者，皆為正犯」；而新法修正施行後，則
    將「實施」改為「實行」，而成為：「2 人以上共同實行犯
    罪之行為者，皆為正犯」。其修正理由係為釐清陰謀共同正
    犯、預備共同正犯、共謀共同正犯是否合乎本條規定之正犯
    要件，而本件被告間，既有犯意聯絡及行為分擔，即屬實行
    犯罪行為之正犯，經比較新舊法之結果，現行刑法第28條之
    規定，對被告較為有利，應適用現行刑法第28條之規定。
  (二)刑法第302 條之剝奪他人行動自由罪雖未修正，惟該條文之
    法定刑除有期徒刑及拘役外，尚有選科罰金刑之規定，而修
    正後之刑法第33條第5 款既已將罰金刑之最低額由銀元1元
    即新臺幣3 元，提高為新臺幣1 千元，比較新、舊法結果，
    自以被告行為時即修正前之刑法第33條第5 款規定較有利於
    被告，應依刑法第2 條第1 項前段，適用修正前之刑法第33
    條第5 款規定論科。此外，刑法第2 條第1 項之規定，係規
    範行為後「法律變更」所生新舊法比較適用之準據法。故如
    新舊法處罰之輕重相同，即無比較適用之問題，非此條所指
    之法律有變更，即無本條之適用，應依一般法律適用原則，
    適用裁判時法，其為純文字修正者，更應同此（最高法院95
    年第21次刑事庭會議決議參照）。而被告行為後，刑法施行
    法業於95年6 月14日增訂公布第1 條之1 ，其中第1 項規定
    ：「中華民國94年1 月7 日刑法修正施行後，刑法分則編所
    定罰金之貨幣單位為新臺幣」，第2 項前段明定：「94 年1
    月7 日刑法修正時，刑法分則編未修正之第302 條第1 項，
    自94年1 月7 日刑法修正施行後，就其所定數額提高為30倍
    」，惟依被告行為時之法律即罰金罰鍰提高標準條例第1條
    前段，業將刑法分則各罪法定刑所定罰金數額提高10倍，再
    由銀元換算為新臺幣之結果，刑法第302 條之法定刑所定罰
    金最高數額，與修正後之法律規定仍屬一致，並無不同，對
    被告而言尚無有利或不利之情形，揆諸前揭說明，自不生新
    舊法比較之問題，應依一般法律適用原則，適用裁判時法即
    刑法施行法第1 條之1 第1 項、第2 項前段之規定，而不再
    適用罰金罰鍰提高標準條例第1 條前段（參考臺灣高等法院
    及其所屬法院95年12月刑事法律座談會討論結論）。
三、按刑法第302 條第1 項之妨害自由罪，原以強暴、脅迫為構
    成要件，其因而致普通傷害，乃強暴、脅迫當然之結果，除
    另有傷害故意外，仍祇成立該條項之罪，無同法第277 條第
    1 項之適用，最高法院著有30年上字第3701號判例可資參照
    。是核被告甲○○、乙○○所為，均係犯刑法第302 條剝奪
    他人行動自由罪，被告2 人強押告訴人進入車內之行為，造
    成告訴人雙手多處輕微抓傷，係實施剝奪行動自由罪之強暴
    行為，應包括於剝奪行動自由行為內，本前述最高法院30年
    上字第3701號判例之見解，並不另成立傷害罪。公訴人認有
    方法結果牽連關係，尚有未洽。又被告2 人與共同被告丁○○具有犯意聯絡及行為分擔，為共同正犯。爰審酌本件被告
    2 人智識程度，其犯罪之動機、目的、手段，告訴人因此所
    受之損害及其他一切情狀，均量處有期徒刑8 月。又本件被
    告犯罪時間在96年4 月24日以前，應依中華民國96年罪犯減
    刑條例第2 條第1 項第3 款規定，減其宣告刑2 分之1 為有
    期徒刑4 月。另被告2 人行為時，修正前刑法第41條第1 項
    前段規定：「犯最重本刑為5 年以下有期徒刑以下之刑之罪
    ，而受6 個月以下有期徒刑或拘役之宣告，因身體、教育、
    職業、家庭之關係或其他正當事由，執行顯有困難者，得以
    1 元以上3 元以下折算1 日，易科罰金。」，該時易科罰金
    之折算標準，依修正前罰金罰鍰提高標準條例第2 條前段（
    現已刪除）之規定，係就其原定數額提高為100 倍折算1日
    ，亦即被告二人行為時之易科罰金折算標準，應以銀元300
    元折算1 日，經折算為新臺幣後，應以新臺幣900 折算為1
    日。惟95年7 月1 日修正公布施行之刑法第41條第1 項前段
    則規定：「犯最重本刑為5 年以下有期徒刑以下之刑之罪，
    而受6 個月以下有期徒刑或拘役之宣告者，得以新臺幣1000
    元、2000元或3000元折算一日，易科罰金」，比較修正前後
    之易科罰金折算標準，以95年7 月1 日修正公布施行前之規
    定，較有利於被告，自應依刑法第2 條第1 項前段，適用修
    正前刑法第41條第1 項前段規定，定其折算標準。至本件雖
    扣得告訴人平日出入路線圖2 張、出入照片30幀、履行義務
    保管條及委任債務讓渡書各1 紙等，然此與被告等人所犯妨
    害自由罪間，並無關係，復非違禁物，核與沒收要件不合，
    爰不另為沒收之諭知，附此敘明。
四、丁○○部分，俟到案後另行審結。
據上論斷，應依刑事訴訟法第299 條第1 項前段，刑法第2 條第
1 項前段、第28條、第302 條第1 項、修正前刑法第41條第1 項
，刑法施行法第1 條之1 ，修正前罰金罰鍰提高標準條例第2 條
，現行法規所定貨幣單位折算新臺幣條例第2 條，中華民國96
年罪犯減刑條例第2 條第1 項第3 款、第7 條、第9 條，判決如
主文。
本案經檢察官張誌洋到庭執行職務。
中    華    民    國    97    年    6    月    12    日
                  刑事第四庭審判長法  官  許政賢
                                  法  官  廖怡貞
                                  法  官  吳冠霆
上列正本證明與原本無異。
如不服本判決，應於判決送達後十日內敘明上訴理由，向本院提
出上訴狀（應附繕本），上訴於臺灣高等法院。
                                  書記官  黃炎煌
中    華    民    國    97    年    6     月    12    日
附錄法條：
中華民國刑法第302條
（剝奪他人行動自由罪）
私行拘禁或以其他非法方法，剝奪人之行動自由者，處 5 年以下
有期徒刑、拘役或 3 百元以下罰金。
因而致人於死者，處無期徒刑或 7 年以上有期徒刑，致重傷者，
處 3 年以上 10 年以下有期徒刑。
第 1 項之未遂犯罰之。


司法院資訊處製作；財團法人民間司法改革基金會備份。
